【裁判字號】    92,台上,359
【裁判日期】    920123
【裁判案由】    貪污
【裁判全文】
最高法院刑事判決                                九十二年度台上字第三五九號
    上  訴  人  台灣高等法院檢察署檢察官
    被      告  甲○○
    選任辯護人  鄭雪麟律師
右上訴人因被告貪污案件，不服台灣高等法院中華民國九十年八月十五日第二審更審
判決 (九十年度重上更(四)字第五七號，起訴案號：台灣台北地方法院檢察署八十六年
度偵字第五九九四、一九六七四號 )，提起上訴，本院判決如左：
    主  文
上訴駁回。
    理  由
按刑事訴訟法第三百七十七條規定，上訴於第三審法院，非以判決違背法令為理由，
不得為之。是提起第三審上訴，應以原判決違背法令為理由，係屬法定要件。如果上
訴理由狀並未依據卷內訴訟資料，具體指摘原判決不適用何種法則或如何適用不當，
或所指摘原判決違法情事，顯與法律規定得為第三審上訴理由之違法情形，不相適合
時，均應認其上訴為違背法律上之程式，予以駁回。本件檢察官上訴意旨略稱：(一)、
證據力之強弱，法院固有自由判斷之權，惟判斷證據力如與經驗法則有違，即屬判決
適用法則不當，自足為上訴第三審之理由。本件原同案被告郭芳彥與證人方立行先後
於警訊、偵查、事實審審理中對交付被告甲○○新台幣（下同）一萬元之經過，確切
日期及各過程經過之期間，雖有些微出入，然彼等最初原本無意檢舉，甚且有意迴護
被告，自對交付被告該款之經過、時間，不免有所出入，郭芳彥對該款係其先墊抑係
直接向公司請款之敘述，及各情節經過之期間，縱有差異，然以該款數額非鉅，且其
給予被告該款時，並非為將來檢舉被告貪污所為，衡情當不會特別記下當時該款係先
墊抑直接向公司請款，及各過程經過期間等細節，況人之記憶，除非有心特別記憶，
否則將隨時間之經過，逐漸無法對當時細節，尤其是有關時間方面為清楚無訛之敘明
，惟當時確有因高能停車場設置廣告招牌及指標事，為被告開立舉發違反道路交通管
理事件通知單，嗣因被告酒後至該停車場，再向郭芳彥表示已將交待之事辦妥，郭芳
彥為此將一萬元交方立行轉交予被告之單純事實，郭芳彥及方立行二人當記憶清楚，
原審以郭芳彥、方立行對當時非關十分重要之細節敘述，稍有出入，或未能清楚敘明
，遽認該二人所言不可採，無法為被告確有收受該款之認定，顯與經驗法則有違。且
被告收受方立行交付一萬元之事實，迭經第一審及之前四次第二審法院判決認定，本
院於本次發回更審之判決中對該項認定亦已無懷疑，僅應審究者為被告係因職務上抑
非職務上收受該款，及被告有無施用詐術使郭芳彥陷於錯誤而交付該款，原審竟對業
經第一審及之前四次第二審調查清楚之該項事實，違背經驗法則為相反之認定，應認
判決有適用法則不當之違法。(二)、被告之主管馮台先於原審法院第三次更審（八十九
年度重上更(三)字第九三號）時證稱因高能停車場在被告轄區所在，伊以口頭要被告查
報該停車場所有之指標並告發，再彙整給伊不要遺漏，伊交待被告只要告發一張，其
他列冊查報，招牌指標雖分屬不同警員轄區，但怕走漏消息，僅要被告去辦；有一些
不是被告轄區，但對伊來說，都是伊之轄區，所以交待被告告發一張即可，伊記得有
造冊給台北市警察局中山分局（下稱中山分局）第七組，因交辦內容如沒有做好，中
山分局第七組不會蓋章的等語。但中山分局第七組承辦人董仙於原審法院第三次更
審時證稱派出所送來只有告發單，並沒有冊子，法院亦調過卷宗；因告發單上面有寫
其他自行清除，本來要列冊，列清道專案拆除，交辦事項是這樣沒有錯，但如果業者
願自行拆除，就可以不用造冊等語。是被告對高能停車場在屬其轄區內所設置之招牌
指標，固有開立告發單，然對該停車場在非屬其轄區內所設置之招牌指標，本應造冊
列清道專案，惟依證人董仙前開證言，在業者願自行拆除之情形下，被告可毋庸造
冊，且郭芳彥衡情應不知高能停車場所有設立招牌指標之地點是否均屬被告轄區，其
在民國八十六年四月二日偵訊中稱在給一萬元前，被告常到停車場表示招牌有違規要
拆除，其認識被告是因為招牌之事，被告喝醉酒至停車場說其交待之事有處理等語，
究竟被告是否利用此情形，使郭芳彥於該停車場之招牌尚未經核准下，相信被告之語
，可使停車場所有招牌不用拆除？原審並未調查詳細。又郭芳彥於八十六年五月十五
日偵訊中稱不是因警員開罰單才拆招牌，是因隔壁商店裝潢要裝招牌，才與渠等商量
拆掉，其他部分都沒有拆，警員後來沒有叫伊拆其他招牌，給警員一萬元是開罰單之
後，拆除招牌之前等語。是在被告勤區內高能停車場招牌之拆除是否出自於被告開罰
單之關係，自應予調查，因依郭芳彥上開陳述，被告在開立罰單後，既已收受一萬元
，郭芳彥自應認可無庸立即拆除所有招牌，以郭芳彥應不知被告之勤區情形下，豈會
針對屬被告勤區之招牌予以拆除？而郭芳彥之所以未拆除其他地方所設立之招牌指標
，是否係因被告已收受該一萬元？實有查明之必要，原審對上開各疑點均未調查詳細
，即與證據未經調查無異，原判決自屬違背法令等語。然犯罪事實應依證據認定之，
無證據不得推定其犯罪事實；又不能證明被告犯罪者，應諭知無罪之判決，刑事訴訟
法第一百五十四條、第三百零一條第一項分別定有明文。而刑事訴訟法上所謂認定犯
罪事實之證據，係指足以認定被告確有犯罪行為之積極證據而言，該項證據自須適合
於被告犯罪事實之認定，始得採為斷罪資料；如未能發現相當證據，或證據不足以證
明，自不能以推測或擬制之方法，以為裁判之基礎。而證據之取捨與證據之證明力如
何，均屬事實審法院得自由裁量、判斷之職權；茍其此項裁量、判斷，並不悖乎通常
一般人日常生活經驗之定則或論理法則，又於判決內論敘其何以作此判斷之心證理由
者，即不得任意指摘其為違法，而據為提起第三審上訴之合法理由。原判決以公訴意
旨略以：被告甲○○於八十五年六月二十一日至同年十一月二十日，任職中山分局中
山一派出所警員，負責執行第二十一警勤區內有關戶口查察、為民服務、市容交通整
理、四十八種行業查報及查察不法、上級交辦事項之查處等業務，為依據法令從事公
務之人員，於八十五年七月間，中山分局七組依據台北市中山區正義里八十五年七月
十九日北市（中義）報（０九）字第０一五號（區總編號０一六一）改善市容查報處
理表，於同年月二十三日發交中山一派出所取締轄內台北市○○○路一０七巷二十八
號高能停車場違規設置之廣告招牌及指標並造冊列清道專案拆除，因該址適屬被告之
警勤區，乃責成被告處理，被告乃於同月二十七日，依違反道路交通管理處罰條例第
八十二條第一項之規定，開立台北市政府警察局舉發違反道路交通管理事件通知單予
高能停車場之經理郭芳彥收執，並向郭芳彥表示違規設置之廣告招牌及指標將強制拆
除，郭芳彥為恐影響停車場之生意，乃要求被告暫緩拆除，被告則未置可否。旋於同
年八月初某日晚上十時許，被告酒後再前往上址，要求見郭芳彥，並語氣不佳對郭芳
彥表示其交代之事已處理妥善等語。郭芳彥（業經判決無罪確定）聞言知被告係藉機
索賄，基於維護停車場利益及避免招牌和指標遭拆除之考量，乃迅即取出一萬元現金
，交由不知情之員工方立行行賄被告，圖使被告違背拆除高能停車場非法廣告招牌及
指標之職務，被告於取得一萬元後，果未造冊列清道專案拆除上揭違法廣告招牌及指
標，並以業已前往取締、開立舉發通知單及限令業者自行拆除，否則強制拆除等執行
內容陳報中山分局第七組予以結案，而違背應予列管強制拆除之職務，致高能停車場
之違法廣告招牌及指標迄仍豎立於林森北路、南京東路、新生北路等道路上，因認被
告涉犯貪污治罪條例第四條第一項第五款之違背職務收受賄賂罪嫌云云。經查：(一)、
已判決無罪確定之同案被告郭芳彥於警訊之初供稱：八十五年八月初，勤區警員即被
告以自動電話0000000約伊至林森北路，告訴伊高能停車場在南京東路、林森
北路、新生北路、長安東路等路段所豎立之高能停車場指標，經人檢舉，當晚上級即
將來拆除，請伊自行拆除，待風聲平靜後，再豎立回去，因事出突然，伊請求寬限幾
天自行處理，後來伊回公司後約隔一個小時（約為晚上六時左右）被告又來電告訴伊
說本案已由他壓下，今晚將不會來拆，並囑咐伊須速申請合格後，就不會遭受拆除。
又稱據伊老闆交代，做生意要和氣生財，要與轄區派出所維持良好關係，伊因感謝被
告幫助處理廣告招牌之事，所以於八十五年九月底某日透過公司同事黃建彰，攜帶一
萬元致贈給被告，但遭拒絕，嗣約於八十五年九月初晚上二十二時左右，被告身穿便
衣，帶有酒意至停車場，以不好之口氣向伊要向市政府申請廣告招牌核准之資料，當
時因尚未核發，所以伊極力奉承，表示改天請被告喝酒吃飯後，其才離去云云；證人
即高能停車場經理方立行於警訊之初證稱據停車場副總經理郭芳彥告訴伊，被告於八
十五年八月份左右，單獨穿制服前來停車場，向郭芳彥稱廣告招牌違反規定，要立即
拆除等語，因事出突然，又未接獲通知，乃向被告據理力爭，並請求寬限，容查明違
規不符合之處，待自行改善仍未獲通過時再拆除，最後被告同意寬限三日再來拆除，
八十五年八月初某晚二十二時左右，被告身穿便衣，酒後滿臉通紅至停車場，態度惡
劣大呼小叫頻稱廣告招牌有問題須拆除，並欲索取員工資料，後來經郭芳彥出面緩頰
解說，被告才離去，……據伊所知，被告沒有向停車場索取賄賂及向附近商家、酒店
等行業索取任何好處等語。證人黃建彰於警訊時證稱八十五年九月底郭芳彥並未拿現
金一萬元給伊轉交被告，伊亦未聽聞被告在勤區內有向業者收取規費、紅包等不法情
事等語。而郭芳彥嗣於第二次警訊時始改稱伊在第一次筆錄中曾供述因感謝被告幫伊
處理廣告招牌指標免拆除之事，所以在八十五年九月底透過同事黃建彰攜帶一萬元致
贈被告但遭拒絕，其實行賄時間應在八十五年八月初，當時被告適著便衣至停車場，
伊則透過公司經理方立行當場以一萬元行賄被告，據方立行事後告訴伊，被告已收下
該項賄款，之前所提同事黃建彰其實並不知情，行賄時間確實為八月初，確切日期已
記不清楚，公司帳冊之轉帳傳票有紀錄八十五年八月十日交際費車塔指示牌金額一萬
元，被告處理公司廣告招牌之事雖然沒有明言索賄，但其處理態度曖昧，讓伊直覺須
以金錢擺平，所以才會行賄於他，伊第一次筆錄中隱瞞部分事實，是怕影響被告之前
途云云。證人方立行於第二次警訊時亦改稱其實八十五年八月初，被告穿便服酒後至
停車場，大呼小叫指有關廣告招牌未符合規定情事時，公司副總經理郭芳彥當時即以
一萬元透過伊當場行賄，被告也當場收下後離去，行賄被告之確切日期已記不清楚，
行賄現場沒有其他人目擊，郭芳彥稱公司帳冊資料有記載交際費一萬元云云。綜上所
述郭芳彥、方立行前後供詞不一，郭芳彥是否確有透過方立行向被告行賄一萬元，尚
非無疑，難予遽信。(二)、郭芳彥嗣後於事實審偵、審中雖一再供稱透過方立行交給被
告一萬元賄款；方立行亦於檢察官偵訊時證稱八十五年八月有交一萬元給被告，當天
被告喝了一點酒，口氣不好，要找副總經理郭芳彥，伊有帶被告去找副總經理後就出
來，他們講什麼伊不清楚，後來他們出來，被告去停車塔那邊，副總經理就拿一萬元
交給伊，叫伊轉交給被告，給一萬元之目的，副總經理沒有說云云；於原審法院前審
訊問時證稱郭芳彥於八十五年八月初，有交一萬元給伊轉交被告，是被告酒後到停車
場大聲喧嘩，伊請管理員向郭芳彥報告，郭芳彥就拿一萬元叫伊交給被告，被告有收
該一萬元，伊交錢後跑回去問郭芳彥，郭芳彥說因為警察之前有來說要拆廣告招牌，
錢是給警員買飲料，詳情伊就不清楚云云；郭芳彥於檢察官偵訊時亦供稱被告曾打電
話來說招牌經人檢舉要拆除，伊說有經過申請，被告說要查查看，過了半個月後伊碰
到被告，就請公司員工拿一萬元給被告，但他沒有收，後來又過了兩個禮拜左右，被
告到停車場來，有喝醉酒講話很大聲，伊想再試試看，就叫方立行再拿一萬元給被告
，被告有收。……被告第一次打電話叫伊過去附近談招牌這件事，給伊一張名片說有
事打電話找他等語；於第一審訊問時供稱：「（提示轉帳傳票影本何意？）經中國信
託存款領出來，摘要欄的數字是金額，是我先墊的」；嗣改稱一萬元交給方立行是在
八十五年八月十日之後，是直接向公司拿的云云；於第一審審判時復改稱錢先給被告
，再報帳，公司請款日期為每月十日、二十五日，在之前用完，再用收據報帳云云；
於原審法院前審訊問時供稱轉帳傳票上記載金額是給被告之錢，伊當副總經理有幾萬
元額度可自行支配，這一萬元是伊直接跟會計李淑琦領的，是伊先墊才向李淑琦拿的
等語。郭芳彥關於交付一萬元予被告之時間及該賄款究係伊先墊款或直接向公司請款
之陳述，前後矛盾不符。再證人即高能停車場會計李淑琦證稱轉帳傳票係伊紀錄的，
郭芳彥向伊拿一萬元時有表示人家要拆公司所設之指示牌，要拿一萬元去交際，郭芳
彥拿給誰伊不知道，八十五年八月十日是領款日期，原則上都是當天領款，也有可能
郭芳彥先墊，伊有拿一萬元給郭芳彥等語。李淑琦對於郭芳彥是否確曾將該一萬元交
予被告，並不知情。另卷附高能停車場之支出傳票影本一紙，雖註記八十五年八月十
日支出一萬元交際費，該交際費之用途為「車塔指示牌」等語，惟該轉帳傳票係單純
依據郭芳彥之請款由證人李淑琦所記載，僅能證明郭芳彥確有於八十五年八月十日向
李淑琦請領一萬元，但該款是否用於車塔指示牌之交際費，該款項是否經由方立行交
付與被告，均無法證明。況高能停車場違規招牌之查報係由中山分局第七組依據台北
市中山區正義里八十五年七月十九日北市（中義）報（０九）字第０一五號（區總編
號０一六一）改善市容查報處理表，於八十五年七月二十三日發交中山一派出所取締
並造冊列清道專案拆除，被告乃於同月二十七日，依違反道路交通管理處罰條例第八
十二條第一項之規定，開立台北市政府警察局舉發違反道路交通管理事件通知單予高
能停車場之副總經理郭芳彥收執，有台北市警察局中山分局八十六年八月十一日北市
警中山七字第八六六一八八七０００號函附卷可稽，倘郭芳彥於檢察官偵訊時所供被
告曾打電話來說招牌經人檢舉要拆除，伊說招牌有經過申請，被告說要查查看，過了
半個月後伊碰到被告，就請公司員工拿一萬元給被告，但被告未收，後來又過了兩個
禮拜左右，被告到停車場來，有喝醉酒講話很大聲，伊想再試試看，就叫方立行再拿
一萬元給被告，被告有收等語無訛，則郭芳彥透過方立行交付賄款之時間，應在八十
五年七月二十三日高能停車場違規招牌查報發交中山一派出所取締，或被告於八十五
年七月二十七日，開立台北市政府警察局舉發違反道路交通管理事件通知單予郭芳彥
收執後一個月左右，即八十五年八月底至九月初，不僅與方立行證述係八十五年八月
初交付賄款予被告之證詞不符，亦與卷附高能停車場之支出傳票影本一紙註記八十五
年八月十日支出一萬元交際費，而郭芳彥稱係伊先行墊付之情節不合，是郭芳彥及方
立行嗣後改稱於八十五年八月初交付賄款予被告云云，顯有瑕疵，尚難憑採。(三)、受
託向警方報案之證人方寶柱於第一審訊問時證稱伊與方立行是叔姪關係，是方立行帶
郭芳彥來找伊，當時郭芳彥說警察找他收錢，擔心有其他人來收錢，不堪其擾，請伊
轉向警界長官報案等語；於原審法院訊問時，證稱伊跑警政新聞，與警方很熟，因方
立行幾次提過轄區警員好幾次找過麻煩，伊問警員有無開口，方立行均支支吾吾，後
講有拿紅包給管區，姓簡……伊問是否真的要報案，方立行說是，伊才向謝銀黨反應
等語。而本案確係由郭芳彥及方立行，透過方寶柱向內政部警政署前督察室主任謝銀
黨檢舉，再以電話交辦，並無檢舉文件，業經原審法院向中山分局查詢無訛，有該分
局八十七年六月十八日北市警中分二字第八七六一三０三一００號函附卷可證。郭芳
彥及方立行自始即有檢舉被告之意，則在內政部警政署交辦後，郭芳彥及方立行於第
一次警訊時所為供述，竟出現南轅北轍，相互不符之情形，顯與常情不符。再郭芳彥
既已明白請求方寶柱向警界高層報案檢舉被告，則其嗣後改稱：「我第一次筆錄隱瞞
部分事實，是怕影響簡員前途」云云，亦與常理有違。自難以郭芳彥及方立行嗣後有
明顯瑕疵之供述，採為不利於被告之認定。(四)、依證人即台北市政府警察局中山分局
第七組承辦人董仙證稱：有關查報高能停車場廣告牌事務，由其主管，交中山一派
出所查報後，即算結案，另再會同工務局等單位處理，派出所警員不負責此項專案、
「（問：執行地點由誰指定？）是由分局規劃（執行拆除），再通報派出所派警力支
援執行」等語。並偵查卷附中山分局檢送之高能停車場廣告牌處理文件以觀，被告於
八十五年七月二十七日開立「舉發違反道路交通管理事件通知單」，次日由中山一派
出所在交辦（查）單填辦：「經派員前往取締，並限業者自行拆除」後，檢還中山分
局，該項查報取締任務即已完結，且被告亦於其上記載其處理之情形，並無隱匿情事
，而該項處理並經主管核閱在案，其主管或上級亦非不能得知被告之處理方式。又被
告主張其勤區應如第一審卷第四十二頁簡圖所示之事實，亦經原審法院前審向台北市
政府警察局中山分局查詢無訛，有該分局八十七年六月十八日北市警中分二字第八七
六一三０三一００號函附卷可證。而證人即當時任職中山一派出所主管馮台先證稱：
「當初收到（分局）交辨單後，因高能在被告轄區，所以我口頭要被告去查報高能公
司所有之指標並告發再彙整給我不要遺漏。」、「以被告來說有一些不是他的轄區，
但以我來說都是我的轄區，所以我交代他告發一張即可」、「我交代被告只要告發一
張，其他列冊查報」、「……我有報出去（分局），即除一張告發單，還有造冊」等
語。可見，被告將取締查報情形逕送其主管，其任務確認業已結束，是上開簡圖所示
，僅有一處招牌在被告轄區，而被告依其主管指示僅就其中一廣告招牌取締，自無不
法可言。被告就該違規事實僅取締其中一座廣告招牌，並依主管指示造冊彙整違法廣
告（造冊部分由主管馮台先簽報分局），並無違背職務可言。綜上所述公訴意旨以被
告未造冊列清道專案拆除上揭違法廣告招牌及指標，並以業已前往取締、開立舉發通
知單及限令業者自行拆除，否則強制拆除等執行內容陳報中山分局第七組予以結案，
致高能停車場之違法廣告招牌及指標迄仍豎立於林森北路、南京東路、新生北路等道
路上，據以推測被告有收取一萬元賄款而違背應予列管強制拆除之職務一節，與事證
不合，尚不能證明被告有該犯行。再被告雖曾交付郭芳彥名片一張，上並加寫呼叫器
號碼０五九｜０００｜一六一，行動電話號碼：０九二｜０一八｜四二三，惟被告辯
稱係為方便其轄區民眾聯絡，故其名片上均有加寫呼叫器及行動電話號碼等語，並無
不符常情之處，亦難據為被告不利之認定。此外，復查無其他積極證據足以證明被告
確有收取一萬元賄款及為違背職務之行為，其犯罪尚屬不能證明，因而撤銷第一審關
於論處被告依據法令從事公務之人員，對於非主管之事務，利用職權身分圖利罪刑部
分之判決，改判諭知被告無罪。已於判決內詳敘其證據調查、取捨之理由，所為論述
按諸通常經驗，並非一般事理之所無，從形式上觀察，難認有違背經驗法則、論理法
則，或有其他違背法令之情形存在，自不容任意指為違法。按第三審為法律審，不涉
及事實認定，而第二審更審時應就其調查證據之結果為綜合之判斷，本於其所得之心
證而為裁判，不受第一審或更審前經撤銷之第二審判決之拘束。上訴意旨(一)、以第一
審及原審法院此次更審前之四次二審判決，所認定被告收受一萬元之事實，指摘原判
決認被告之犯罪不能證明，違背經驗法則，有判決適用法則不當之違法，顯有誤會，
不得執為上訴第三審之適法理由。又檢察官就被告犯罪事實，有舉證責任。原判決已
就依卷內之證據資料，為綜合調查、判斷，認被告被訴之犯罪，尚屬不能證明而得心
證之理由，於判決內為如前開詳細之論述說明，所為之論述，既無悖乎一般人日常生
活經驗之定則或論理法則，乃原審調查證據及對於證據證明力判斷職權之適法行使，
不得任意指摘為違法。檢察官於原審除於審判期日言詞辯論時，請求法院依法判決外
，對於原審所為之證據調查並無意見，未曾主張尚有何項證據有待調查。上訴意旨(二)
卻就原審調查證據及對於證據證明力判斷職權之適法行使，及原判決已明白論斷之事
項，仍執前詞，為單純事實之質疑，並片取證人董先、同案被告郭芳彥部分之供詞
，指摘原判決調查未盡，核與法律規定得為第三審上訴理由之違法情形，不相適合，
應認其上訴為違背法律上之程式，予以駁回。
據上論結，應依刑事訴訟法第三百九十五條前段，判決如主文。
中      華      民      國    九十二    年      一      月    二十三    日
                              最高法院刑事第三庭
                                  審判長法官  董  明  霈
                                        法官  林  茂  雄
                                        法官  王  居  財
                                        法官  張  祺  祥
                                        法官  郭  毓  洲
      右正本證明與原本無異
                                              書  記  官
中      華      民      國    九十二    年      二      月     十三     日


司法院資訊處製作；財團法人民間司法改革基金會備份。
